【裁判字號】    89,訴,3270
【裁判日期】    900919
【裁判案由】    商標異議
【裁判全文】
臺北高等行政法院判決                            八十九年度訴字第三二七○號
                              .
    原      告  宜蘭食品工業股份有限公司
    代  表  人  甲○○
    訴訟代理人  丙○○
    被      告  經濟部智慧財產局
    代  表  人  陳明邦（局長）住同右
    訴訟代理人  丁○○
    參  加  人  乙○○
右當事人間因商標異議事件，原告不服經濟部中華民國八十九年十月三十一日經（八
九）訴字第八九○八九一八六號 訴願決定，提起行政訴訟。本院判決如左：
    主    文
原告之訴駁回。
訴訟費用由原告負擔。
    事    實
一、事實概要：緣參加人乙○○於民國（以下同）八十五年三月八日以「富又康及圖
    」商標（如附圖一所示），指定使用於當時商標法施行細則第四十九條所定商品
    及服務分類表第三十類之食用穀類商品，向被告（八十八年一月二十六日改制前
    為中央標準局）申請註冊，經被告核准列為審定第八八三○○五號商標（下稱系
    爭商標）。嗣原告以該審定商標有違商標法第三十七條第十二款之規定，引據註
    冊之第六九四一○九號「富康」商標（下稱據以異議商標，如附圖二所示）對之
    提起異議，案經被告審查，以八十九年八月三十日中台異字第八八七六八三號商
    標異議審定書為異議不成立之處分。原告不服，提起訴願，遭經濟部以八十九年
    十月三十一日經（八九）訴字第八九○八九一八六號訴願決定書為駁回訴願之決
    定，原告仍表不服，提起行政訴訟。本院並於九十年八月九日以裁定命參加人參
    加本件訴訟。
二、兩造聲明：
    (一)原告聲明求為判決：訴願決定及原處分均撤銷，並命被告就審定第八八三○○
      五號「富又康及圖」商標為異議成立之處分。
    (二)被告聲明求為判決：駁回原告之訴。
三、兩造之爭點：系爭商標指定使用於食用榖類商品，與據以異議商標指定使用之米
    果、餅乾等商品，二者相較，依一般社會通念及市場交易情形，是否屬於同一或
    類似之商品，而違反商標法第三十七條第十二款不得申請註冊？
(一)、原告主張之理由：
１、商標法施行細則第十五條第一項明文規定：商標圖樣之近似，以具有普通知識經
    驗之購買人，於購買時施以普通所用之注意，有無混同誤之虞判斷之。故商標之
    近似與否，係就兩商標主要部份於外觀上、讀音上、觀念上有一項足以引起大眾
    混同誤認之虞，即為近似之商標。系爭商標「富又康及圖」與原告所有註冊第六
    九四一○九號「富康」商標相較，二者於圖樣上均有左右列相同之中文，僅中間
    『又』字有無區別，於異時異地觀察，易使商品購買人產生混淆誤認之虞，固應
    構成近似商標，此點原處分機關亦認同之。
２、又系爭商標指定使用於於第類【食用穀類】商品，惟食用穀類範圍涵蓋太廣並
    未具體陳明，且原告所有之「富康」商標所指定使用之【米果、餅乾等】商品之
    原材料，均是以米、麥等穀物所加工製作而成的，故兩者在產品製作原材料上是
    相同的。且米果、餅乾與穀製類點心片皆以滿足一般人口腹之慾的食品，因此在
    【食用穀類】廣泛的含義下，依一般社會通念不但屬於同一行銷市場體系，兩者
    商品更屬同一類別，因此消費大眾對於產品來源即有發生混淆誤認之虞，按商標
    法第卅七條第十二款規定，實不得申請註冊。今原處分機關及訴願機關以系爭商
    標所指定之【食用穀類】商品與原告所有註冊「富康」商標中之【米果、餅乾】
    商品原料、產製、行銷管道不同而駁回原告之異議及訴願，實不合法理。
３、商標近似認定之目的，在於使商標商品避免混同誤認而於一般商品購買人籍以與
    他人商品相區別，而此區別之目的，無非是為保障商標專用權人與消費者的利益
    ，以促工商業正常發展。然原處分機關及訴願機關未考量原商標專用權人及一般
    消費者的利益，逕行審定原告所提之異議及訴願不成立，實令人難以誠服。
(三)、被告主張之理由：
    查本件系爭審定第八八三○○五號「富又康及圖」商標，與告據以異議之註冊第
    六九四一○九號「富康」商標相較，二者圖樣上均有左右排列相同之中文「富康
    」二字，僅中間「又」字有無之別，於異時異地隔離觀察，易使商品購買人產生
    混淆誤認之虞，固應屬構成近似之商標。惟系爭商標係指定使用於食用榖類商品
    ，與據以異議商標所指定使用之米果、餅乾等商品，核其商品之產製、販賣者及
    行銷管道、買受人均不相同。縱如原告所稱米果、餅乾商品之原材料係以米、麥
    等穀類所加工製作而成，惟以穀類所加工製作而成之商品種類繁多，舉凡粥、飯
    、速食麵、麵條、水餃、冷凍麵糰、春捲皮、餛飩皮‧‧‧等商品均屬之，並不
    以米果、餅乾商品為限，而米果、餅乾商品之原材料除米、等穀類食品外，尚含
    有鹽、糖、調味料及其他添加物等，且經進一步加工製作而成。是二者之商品，
    依一般社會通念及市場交易情形，尚非屬同一或類似之商品，自無前揭法條規定
    之適用。
    理  由
一、按商標圖樣相同或近似於他人同一商品或類似商品之註冊商標者，不得申請註冊
    ，為本件商標異議審定時商標法第三十七條第十二款所明定。商標圖樣之近似，
    以具有普通知識經驗之購買人，於購買時施以普通所用之注意，有無混同誤認之
    虞判斷之，復為商標法施行細則第十五條第一項所明定。又所謂類似商品，應依
    一般社會通念，市場交易情形，並參酌商品之原材料、用途、功能、產製者、行
    銷管道及場所或買受人等各種相關因素判斷之，復為同法施行細則第十五條第一
    、二項所規定。參加人乙○○於八十五年三月八日以「富又康及圖」商標（如附
    圖一所示），指定使用於當時商標法施行細則第四十九條所定商品及服務分類表
    第三十類之食用穀類商品，向被告申請註冊，經被告核准列為系爭商標。嗣原告
    以該審定商標有違商標法第三十七條第十二款之規定，引據據以異議商標（如附
    圖二所示）對之提起異議，案經被告審查，為異議不成立之處分等情，有系爭商
    標註冊申請書、商標異議申請書、八十九年八月三十日中台異字第八八七六八三
    號商標異議審定書等件為證，並為兩造所不爭，堪認為實。原告不服，循序提起
    本件行政訴訟，主張如事實欄所載。經查，系爭商標「富又康及圖」與據以異議
    商標「富康」商標相較，二者於圖樣上均有左右列相同之中文，僅中間『又』字
    有無區別，於異時異地觀察，易使商品購買人產生混淆誤認之虞，應構成近似商
    標，此亦為兩造所不爭，亦堪認定。是本件爭執之要點在於系爭商標指定使用於
    食用榖類商品，與據以異議商標指定使用之米果、餅乾等商品，二者相較，依一
    般社會通念及市場交易情形，是否屬於同一或類似之商品？
二、經查：
（一）、類似商品或服務之認定，不受商標法施行細則商品服務分類之限制，因該分
        類，係為申請註冊時，行政上之便利而規定，與商品是否類似，並不一致，
        自不應受其拘束，不得以二以上商屬於相同之分類，而當然認定其為類似商
        品，此有被告所定之類似商品及類似服務審查基準第六項第一款可按，該審
        查基準雖係被告為協助屬官認定事實及行使裁量權所訂頒之裁量基準，依據
        平等原則及行政自我拘束原則，亦發生外部效力，且該基準合乎商標法關於
        類似商品或服務之認定意旨，本院自得予以爰用。本件依參加人之系爭商標
        註冊申請書所載，系爭商標係指定使用於當時商標法施行細則第四十九條所
        定商品及服務分類表第三十類之食用穀類商品，雖與據以異議商標所指定使
        用之「米果、餅乾」屬同一類別，惟尚不得遽認系爭商標與據以異議商標係
        類似商品，原告主張系爭商標與據以異議商標指定商品係同一類別，應屬類
        似商品，自非可採。
（二）、系爭商標係指定使用於食用榖類商品，其指定商品類別代碼係三○一二，此
        有系爭商標註冊申請書之記載可稽，該三○一二類別係「米、麥、麵粉、穀
        製粉、綜合穀物纖維粉、粉圓、西谷米」等商品，有被告所編商品及服務類
        似組群參考資料記載可得，其與據以異議商標所指定使用之米果、餅乾等商
        品，核其商品之用途、功能、產製、販賣者、販賣場所及行銷管道、買受人
        均不相同，自難認係類似商品。
（三）、另系爭商標所指定之商品係「米、麥、麵粉、穀製粉、綜合穀物纖維粉、粉
        圓、西谷米」等商品，應屬米、麥等穀類食品以較初級方式製造之商品，與
        米果、餅乾商品之原材料除米、麥等穀類食品外，尚含有鹽、糖、調味料及
        其他添加物等，且經進一步加工製作而成。是二者之商品，依一般社會通念
        及市場交易情形，尚非屬同一或類似之商品，自無前揭法條規定之適用。原
        告主張原告所稱米果、餅乾商品之原材料係以米、麥等穀類所加工製作而成
        ，應係同一商品云云，自非足取。
從而，被告依首揭規定，為異議不成立之處分，並無不合。訴願決定遞予駁回，亦無
違誤，均應予維持。本件原告之訴為無理由，應予駁回。
據上論結，本件原告之訴為無理由，爰依行政訴訟法第九十八條第三項前段，判決如
主文。
中    華    民    國      九十      年      九        月      十九      日
                    臺 北 高 等 行 政 法 院  第 四 庭
                                審 判 長 法  官  張瓊文
                                         法  官  黃清光
                                         法  官  劉介中
右為正本係照原本作成。
如不服本判決，應於送達後二十日內，向本院提出上訴狀並表明上訴理由，如於本判
決宣示後送達前提起上訴者，應於判決送達後二十日內補提上訴理由書（須按他造人
數附繕本）。
中    華    民    國      九十      年      九        月      十九      日
                                         書記官  黃明和


司法院資訊處製作；財團法人民間司法改革基金會備份。
